臺灣高等法院刑事判決　　　　　　　　　九十一年度上訴字第三九號
　　上　訴　人
　　即　被　告　乙○○
　　指定辯護人　本院甲○辯護人
右上訴人，因搶奪案件，不服臺灣士林地方法院，九十一年度訴字第四七號，中華民
國九十一年八月十六日第一審判決（起訴案號：臺灣士林地方法院檢察署九十年度偵
字第九八九七號）提起上訴，本院判決如左：
    主      文
原判決撤銷。
乙○○意圖為自己不法之所有，而搶奪他人之動產，累犯，處有期徒刑肆月，如易科
罰金以佰元折算壹日，並於刑之執行完畢或赦免後，令入相當處所施以監護壹年。
    事      實
一、乙○○因罹患「器質性精神疾病」，其對外界之知覺理會與判斷作用，較普通人
    平均程度減退，為精神耗弱之人。乙○○曾於民國八十三年間因違反麻醉藥品管
    理條例案件，經本院判處有期徒刑五月、緩刑二年確定；又於八十四年間因犯同
    罪及藥事法案件，經台灣台北地方法院分別判處有期徒刑七月、四月，合併定執
    行刑為十月確定，並撤銷前案之緩刑；復於八十四年間再犯同罪，經臺灣士林地
    方法院判處有期徒刑八月確定，前開案件接續執行，於八十六年三月二十六日縮
    刑期滿執行完畢。乙○○仍不知悛悔，竟意圖為自己不法之所有，於九十年九月
    二十八日上午十時二十五分許，在台北市○○區○○路二五八號前，見丙○○行
    動不便，趁其正在整理公益彩券，無暇照顧攤位而不及防備之際，徒手搶奪丙○
    ○手邊現金新台幣（下同）三千三百零八元及中獎之公益彩券二張（價值各為一
    千元）得手後逃逸。嗣丙○○呼喊搶劫，路旁美樂帝沖印店負責人廖世惠聞聲協
    同渠前往追捕，至士林區○○路二三六巷口時，乙○○始將彩券二張及零錢八元
    丟還給丙○○後，又繼續往北逃跑，經警方趕到在士林區○○路二一八號前逮捕
    ，當場在乙○○身上再起出現金三千三百元。
二、案經台北市政府警察局士林分局報請臺灣士林地方法院檢察署檢察官聲請簡易判
    決處刑，臺灣士林地方法院改依通常程序審理。
    理      由
一、上訴人即被告（以下簡稱被告）乙○○於原審雖供承有於右揭時地搶走丙○○所
    有之二千元，惟否認有搶走其餘之一千三百零八元及彩券兩張，辯稱：是在跟被
    害人丙○○玩的，本來就要還她的云云。
二、然查：被告如何於右揭時地趁被害人丙○○不備之際，公然取走被害人所有之現
    金三千三百零八元及中獎之彩券兩張等情，業據被害人丙○○於警訊、偵查及原
    審調查時指訴在卷，其於警訊時證稱：「‧‧‧此時該名女子（即被告）便趁我
    在趕緊收拾桌上的現金及彩券時，搶走我手上現金三千三百零八元及中獎彩券兩
    張，搶走後，因為我是殘障人士所以我便喊搶劫，因為有人幫我報案且有好心人
    幫我跟著她直到警方到達時，將她逮捕並在她的衣服口袋找出我的現金」（見偵
    查卷第五頁背面）；又稱：「我及路人追到中正路二三六巷口時．．．，她才把
    裝有二張中獎之千元彩券及零錢八元之塑膠袋丟在地（還我），我便把它撿起來
    ，但是三千三百元現金不願交還給我，此時她又逃跑，警方趕到中正路二一八號
    才將她逮捕並在她身上起出現金三千三百元」（見同上揭卷第六頁）；於偵查時
    證稱：「‧‧‧我開始收彩券，因彩券與錢放在一起，她看到現金搶了就跑」、
    「共搶了三千三百零八元及兩張彩券，我跟路人追到她時，她只還我兩張彩券及
    八元，剩三千三百元不肯還我，警察到了她才還」（見偵查卷第三十一頁）；於
    原審調查時證稱：「‧‧‧我正好在點彩券時，她看到現金，就趁我不注意時搶
    走，她拿走的現金有三千三百零八元、彩券兩張‧‧‧」（見原審卷九十一年二
    月七日訊問筆錄）等語，核與證人廖世惠於警訊及原審調查時所證其見丙○○高
    喊搶劫後，即追了上去，將被告攔下，被告即為丙○○指認行搶之人等情（見偵
    查卷第八頁背面及原審卷九十一年二月七日訊問筆錄）大致相符，且被害人指稱
    其被搶之千元鈔中有一張是破掉，有膠帶黏著等情，亦與證人即查獲之員警林宗
    豪於偵查時證稱：「我到時請被告把身上東西拿出來，我問她是否拿人家東西，
    她說有，其中確有一張舊版千元是破掉的」等語相符（見偵查卷第三十二頁），
    此外復有贓物認領收據乙紙及照片一幀附卷為憑，足認被害人之前開指訴應可採
    信，被告有於右揭時、地，趁被害人不備之際，搶奪被害人之彩券兩張與現金三
    千三百零八元至為明甚。被告雖辯稱其係在跟被害人丙○○玩的云云，惟查，被
    害人丙○○與被告並不熟識，為被害人丙○○自陳在卷，衡諸被告與被害人既不
    相識，豈有可能與之玩此遊戲﹖況被告行搶後遭人呼喊後仍逃逸，嗣後始經路人
    、警察合力查獲，已如前述，果係開玩笑，何以又要逃跑，足認被告所辯係卸責
    之詞，不足採信。本件事證已臻明確，被告犯行堪以認定，應予依法論科。
三、至被告陳稱其於案發當時精神病發作，且提出財團法人振興復建醫學中心之診斷
    證明書附卷為憑，經原審將被告送往行政院退除役官兵輔導委員會台北榮民總醫
    院（下稱榮民總醫院）精神科鑑定本件行為時之精神狀態，該醫院鑑定認被告係
    患器質性精神疾病，其因物質濫用（安非他命及強力膠），受聽幻覺、關係妄想
    之精神症狀干擾至少七、八年，雖曾住院多次，但未接受規則門診治療，於案發
    當天因精神症狀干擾，判斷力下降，當時之精神狀態應已達精神耗弱之程度。此
    有該院九十一年五月二十八日北總精字第九一二四六０六號函所附被告之精神鑑
    定報告書一件附卷可稽。原審併參酌被告於警、偵訊之訊問筆錄及原審訊問及審
    理之對答，雖非對答如流，但並無訊問障礙及答非所問之情形，足證被告於本案
    行為當時之精神狀態，對外界事務之知覺理會、判斷作用及自由決定意思之能力
    ，雖因罹患「器質性精神疾病」而較普通人之平均程度顯然減退，惟尚未達於全
    然喪失之程度。按刑法上之心神喪失與精神耗弱，應依行為時精神障礙程度之強
    弱而定，如行為時之精神，對外界事務全然缺乏知覺理會及判斷作用而無自由決
    定意思之能力者，為心神喪失；如此項能力，並非完全喪失，僅較普通人之平均
    程度顯然減退者，則為精神耗弱，最高法院二十六年渝上字第二三七號判例可稽
    。則被告於行為時之精神狀態應屬精神耗弱之程度，應可認定。
四、核被告乙○○所為，係犯刑法第三百二十五條第一項之搶奪罪。查被告有事實欄
    所載之犯罪科刑執行情形，此有臺灣高等法院檢察署刑案紀錄簡覆表存卷可考，
    其受有期徒刑之執行完畢後，五年以內再犯本件有期徒刑以上之罪，係屬累犯，
    應依刑法第四十七條之規定加重其刑。被告於行為當時為精神耗弱，應依刑法第
    十九條第二項之規定減輕其刑，並依刑法第七十一條第一項之規定先加後減。
五、原審以被告乙○○罪證明確，予以論罪科刑，固非無見，惟原判決認定被告所搶
    取之現款三千三百零八元及中獎之公益彩券二張，其中零錢八元及中獎公益彩券
    二張，被告於逃逸時掉落地上，顯與卷內事證不符，且就被告交還零錢及中獎彩
    券二張之地點未予敘明，亦嫌疏漏，被告上訴意旨徒以精神異於常人，請求輕判
    ，固非全無理由，惟原判既有可議，自屬無從維持，應由本院予以撤銷改判，爰
    審酌被告趁身心殘障人士行動之不便利而向之行搶，惡性非輕，本不宜輕縱，惟
    念及被告事後已返還被害人財物，檢察官請求從輕量刑，及被告犯罪動機，犯罪
    之目的、手段、品行、智識程度，造成被害人心理恐懼、搶得財物之價值、犯罪
    後之態度等一切情狀，量處如主文第二項所示之刑，並諭知易科罰金之折算標準
    。又被告患有「器質性精神疾病」，該病情之變化，對現實判斷力、一己情緒及
    行為控制力影響甚大，若能經由專業機構持續且長期之治療輔導，或可獲得改善
    ，而前揭榮民總醫院被告之鑑定結果亦認：「被告宜接受持續之精神治療，以免
    類似狀況再次發生」，爰併依刑法第八十七條第二項、第三項宣示於刑之執行完
    畢或赦免後，令入相當處所施以監護一年，期依保安處分執行法第四十六條、第
    四十七條規定送往精神病醫院或其他醫療團體，予以適當之治療及監視其行動，
    以資兼顧。
六、被告經合法傳喚，無正當理由不到庭，爰不待其陳述逕行判決。
據上論斷，應依刑事訴訟法第三百六十九條第一項前段、第三百六十四條、第二百九
十九條第一項前段、第三百七十一條，刑法第三百二十五條第一項、第十九條第二項
、第四十七條、第四十一條第一項前段、第八十七條第二項、第三項，罰金罰鍰提高
標準條例第二條，判決如主文。
本案經檢察官鄭龍照到庭執行職務。
中    華    民    國    九十一    年    十一        月      二十七      日
                        臺灣高等法院刑事第十庭
                            審判長法  官  溫  耀  源
                                  法  官  林  銓  正
                                  法  官  黃  金  富
右正本證明與原本無異。
如不服本判決應於收受送達後十日內向本院提出上訴書狀，其未敘述上訴之理由者並
得於提起上訴後十日內向本院補提理由書（均須按他造當事人之人數附繕本）。
                                  書記官  江  采  廷
中    華    民    國    九十一    年    十一        月      二十八      日
附錄：本案論罪科刑法條全文
刑法第三百二十五條第一項
意圖為自己或第三人不法之所有，而搶奪他人之動產者，處六月以上五年以下有期徒
刑。
刑法第八十七條第二項
因精神耗弱或瘖啞而減輕其刑者，得於刑之執行完畢或赦免後，令入相當處所，施以
監護。
